行　政　法　院　判　決　　　　　　　　　　　　　八十七年度判字第一九三七號
　　原　　　告　日商．西阿姆斯公司
　　代　表　人　甲○○○
　　訴訟代理人　林 鎰 珠　律師
　　被　　　告　經濟部中央標準局
右當事人間因新型專利異議事件，原告不服行政院中華民國八十七年三月四日台八十
七訴字第○九一三一號再訴願決定，提起行政訴訟。本院判決如左︰
　　主  文
原告之訴駁回。
　　事  實
緣原告於民國八十三年九月九日以其「具有自動子彈供應機構之玩具模型槍」係包含
彈匣，以包容假子彈；壓力聚集隔室，位於握把中以聚集氣體壓力；子彈保持槍膛，
位於槍管後方並接近彈匣；活動片，可沿槍管移動；壓力接納部分，固定在活動片上
並位在槍管後方，可與活動片一起移動；可移動元件，介於子彈保持槍膛與壓力接納
部分之間，可沿活動片之移動方向位移；氣體通道控制器，得在可移動元件內移動，
用以控制第一、二氣體通道之打開或關閉，藉此造成活動片向後移動，可移動元件亦
隨之向後移動，以準備供應子彈保持槍膛具有來自彈匣之假子彈等情，向被告申請發
明專利，經被告編為第00000000號審查，不予專利。原告改請新型專利，被
告重編為第00000000號審查，准予專利。公告期間，莊福來以本案在申請前
已見於刊物，為熟習該項技術者所能輕易完成，且未能增進功效，有違專利法第九十
八條第一項第一款及第二項規定為由，檢附西元一九九四年二月一日發行之ARMS MA-
GAZINE雜誌摘頁影本及中譯本（下稱引證案），對之提起異議。案經被告審查，為「
本案異議成立，應不予專利」之審定，發給八十六年二月二十日（八六）台專（判）
○二○一九字第一○六一五八號專利異議審定書。原告不服，提起訴願、再訴願，遞
遭駁回，遂提起行政訴訟。茲摘兩造訴辯意旨於次：
原告起訴意旨略謂︰一、按申請前已見於刊物或公開使用者，以及運用申請前既有之
技術或知識、而為熟習該項技術者所能輕易完成且未能增進功效時，均不得依法取得
新型專利，固為專利法第九十八條第一項第一款及同條第二項之規定；唯專利法第一
百零五條準用第四十四條第四項更明文規定，依同條第一項第三款所為之補充或修正
，除不得變更申請案之實質外，如其補充或修正係在發明專利案審定公告之後提出者
，並須有下列情事之一始得為之：申請專利範圍過廣、誤記之事項以及不明瞭之記載
；此外，類似規定亦可見於專利法第一百零五條準用第六十七條第一項中，亦即發明
專利權人對於請准專利之說明書及圖式，認有下列情事之一時，得向專利專責機關申
請更正，但不得變更發明之實質：申請專利範圍過廣、誤記之事項以及不明瞭之記載
。因此，依上述專利法之規定，專利權人係有權在其專利案審定公告之後依專利法第
四十四條第四項或是第六十七條第一項提出修正或更正，此乃專利法明文保障專利權
人之規定，實不容為專利專責機關之被告加以曲解，進而影響專利權人之權益。二、
原告於接獲異議人所提之異議理由及證據後，即審酌原核准之申請專利範圍與異議證
據之差異，並依前述規定，針對本案相對於該異議證據之下申請專利範圍過廣之情事
，來修正本案之申請專利範圍，且此項修正絕對符合專利法所規定之不得變更申請案
之實質或不得變更發明之實質。事實上，專利法所謂申請案之實質或發明（新型）之
實質，係指發明或新型案之說明書、申請專利範圍以及圖式中所揭示之實質內容。本
案於異議答辯階段所主動提出之修正即為說明書、申請專利範圍以及圖式中所揭露之
內容。對於本案之修正而言，更已出現於被告所核准之公告申請專利範圍第四與第五
項內容之中。因此，原告在異議答辯階段所主動提出之修正絕對合乎專利法第一百零
五條準用第四十四條第四項或專利法第一百零五條準用第六十七條第一項之規定。三
、比較本案與異議證據，從異議申請書附件三之第一與第二頁（其中顯示本案第三與
四圖和引證案之第一與二圖）可以清楚看出，本案之管狀密封元件係和引證案之氣嘴
迫緊有一不同之結構，而可更緊密地來連接該第二氣體通道以及位在該可移動元件上
之第一氣體通道，藉此以確保來自該氣體聚隔室之高壓氣體，可完全流入該第一氣體
通道中，而不會自該密封元件和該第一氣體通道間之接合面泄漏出去。參考本案第二
與第十圖清楚可見，本案之管狀密封元件可上、下移動地被裝設在該第二氣體通道中
（註：如第二圖所示，當該可移動元件位在一前方位置時，該密封元件是被壓迫進入
該第二氣體通道之內部中，而如第十圖所示，當該可移動元件被移動至一後方位置時
，該密封元件之一上方端部突出於該第二氣體通道之外）。當該可移動元件位在第二
圖所示之前方位置時，該可移動元件會經由該密封元件，進一步壓縮彈簧；藉此，該
彈簧係施加一巨大彈力於該密封元件上，以使該密封元件可和該可移動元件之第一氣
體通道緊密地嚙和在一起，以確保來自該氣體聚隔室之高壓氣體可完全流入該第一氣
體通道中，而不會自該密封元件和該第一氣體通道間之接合面泄漏出去。而引證案之
氣嘴迫緊為一固定形式，又其亦未有受到彈力作用可和該第一氣體通道緊密地嚙和，
因此，當引證案之玩具模型槍在使用一段時間後，介於該氣嘴迫緊和該第一氣體通道
間之嚙合，可能會因鬆脫而產生漏氣現象。進一步參考本案第二圖，該第二氣體通道
用來容納該密封元件部分，為形成具有一內部階梯部分，而該密封元件，則是形成有
一相對之外部階梯部分，藉此該密封元件上方端部突出於該第二氣體通道外部之部分
，會被限制至僅稍微突出而不會妨礙該可移動元件之移動。事實上，本案之原核准申
請專利範圍第四項之內容即進一步界定該耦連部分，係由一被施一力朝向該第一共同
氣體通道之可移動管狀密封元件構成；而第五項則進一步界定第四項中可移動管狀密
封元件，是被提供有一上方端部，依據該可移動元件之位置，來選擇性地和可移動元
件之一外部表面之一部分相接觸，在此，該第一共同氣體通道係打開的；並且由此兩
項內容可知，原告主動修正後第一項內容，即為合併此兩項之內容。因此，本案上述
之結構特徵，並未見於引證案中，且具有功效之增進。反觀被告之異議審定書，不但
只論述原核准申請專利範圍第一項之內容，忽略了應逐項比對之職責，並且其在第３
點之結論為「本案不具新穎性」，而隔行即認為「本案違反專利法第九十八條第一項
第一款及第二項之規定」，然該第二項係有關「進步性」之規定，被告竟毫無論述，
就直接引用該規定，能謂不失職守﹖又被告在其異議審定書第３點明文指出「引證案
之氣嘴迫緊細部構造異於本案密封元件」，既然有不同，又何以本案密封元件構造部
分，於申請前已公開揭露於引證案刊物內而不具新穎性﹖事實上，被告僅著墨於原核
准申請專利範圍第一項，卻完全忽略與引證案不同之第二、三、四、五等項之內容。
四、被告之異議審定書指稱「依答辯書所述，改為強調第一、二共同氣體通道間可移
動管狀密封元件與螺旋彈簧之耦連部分構造，惟此與申請人於八十四年十月二十七日
改請新型補充說明書陳述本案特性在於壓力接納部分、活動片、杯狀元件及氣體通道
等之構造特徵並不相同，是以此次修正已偏離核准技術的主題，為專利權利的實質變
更，應不准予修正；本局逕依原公告之申請專利範圍審查本件異議案」。然而，如前
段所述，專利法所明文規定者為不得變更申請案之實質或不得變更發明（新型）之實
質，並無所謂「偏離核准技術的主題為專利權利的實質變更」之規定﹖翻遍專利法、
專利法施行細則，甚或被告所撰之審查基準，均無此種規定，專利法對於核准後之修
正規定，除了和一般之修正一樣，必須不得變更申請案之實質外，尚必須符合之條件
為前述之各種情事之一，始得為之：申請專利範圍過廣、誤記之事項以及不明瞭之記
載，各情事均和核准技術之主題無關。更何況要修正申請專利範圍過廣之情事，其解
決之道，無非是刪除或縮限原核准之申請專利範圍，而其中有效地限縮已准之專利範
圍，不外是加入與習知技術不同之技術作為限制條件，此不同之技術，則必須出自於
說明書、申請專利範圍或圖式中所揭示之實質內容。故本案將原申請專利範圍之第四
、五兩項之技術內容加入原第一項中，以作為技術特徵而限縮原第一項之範圍，實合
於專利法第一百零五條準用第四十四條第四項第一款之規定與精神。反觀被告將此種
加入限縮範圍用之技術特徵，解釋成偏離核准技術之主題，為專利權利之實質變更，
則任何專利權人，均無法引用專利法第四十四條第四項第一款規定，來限縮其專利範
圍與先前技術做區隔，而且被告過去所准予引用專利法第四十四條第四項第一款、或
第六十七條第一項第一款之更正均為違法。因此，被告在本案上對於該規定作出不同
於以往之解釋，能謂無不妥﹖原告係信賴專利法之明文規定及專利專責機關應依行政
之職責、並且信賴被告過去在專利實務上，「修正」之實質變更與否，一直係以說明
書、申請專利範圍以及圖式中揭示之實質內容為主，而依專利法明文賦予專利權人之
權利，提出申請專利範圍限縮之修正，實無不合。五、此外，原告為證明被告過去在
專利實務上，「修正」之實質變更與否一直係以說明書、申請專利範圍以及圖式中所
揭示之實質內容為主，故於訴願、再訴願理由書中提出與本案案情極為類似之我國第
00000000號舉發案，用以佐證被告於本案之認定事實及適用法律，均有違誤
。該舉發案亦因以某項技術內容在原申請專利範圍中並未見主張，故被告不准予更正
，而逕依原核准公告之申請專利範圍審查，並為舉發成立之處分，其專利權人不服，
向經濟部提起訴願，該部為原處分撤銷之決定，茲摘錄其部分理由如下：「惟查系爭
案原申請專利範圍已明瞭記載其有數剝蛋桿組成的剝蛋道，雖未載明剝蛋道之前進方
向以及蛋體如何滾動，然由原專利說明書第一、二圖及創作說明中已描述有關剝蛋之
裝置，可清楚看出該剝蛋道之走向與蛋體前進方向相同，也確可供蛋體嵌滾其中，則
能否謂訴願人八十五年二月六日之申請專利範圍修正本已變更實質﹖不無疑義。」因
而，被告遂於八十六年三月七日之審定書中接受該決定理由而認更正之內容係出自於
說明書、圖式，即非變更實質，並依據更正本做審查。被告於八十五年九月二十六日
接獲該訴願決定後，理應對於核准後修正之實質變更與否之認知，應該就和上級機關
達成共識。但被告顯然未加以檢討改進，其對於本案再犯同樣錯誤，而經濟部居然輕
易拋棄過去見解，反而轉向袒護被告之錯誤。此外，上述被告八十六年三月七日之舉
發案審定書與本案八十六年二月二十日之異議審定書，其審查委員係同一人。從時間
之前後關係可知，該審查委員在對於本案作出異議審定後之兩個星期，已能接受原圖
式與說明書中有描述之部分，可被用來作為申請專利範圍之修正，是不會變更實質。
但原告於八十六年三月二十日提起訴願，該審查委員卻又在兩個星期之後之訴願答辯
中，推翻自己之見解。在短短時間內，被告就核准後修正之實質變更與否，對於兩案
分別採取截然不同之解釋原則，此令一般專利權人要如何信賴法令以及政府必須依法
行政﹖六、事實上，專利法第四十四條第四項所規定之不得變更申請案之實質，適用
於核准前與核准後之修正，亦即不管核准前或核准後之修正皆適用不得變更申請案實
質之規定，並無所謂偏離核准技術之主題為專利權利之實質變更。而申請案之實質所
指者，當然為說明書、申請專利範圍以及圖式中所揭示之實質內容；同樣地，專利法
第六十七條第一項之規定不得變更發明（新型）之實質亦當然指說明書、申請專利範
圍以及圖式中所揭示之實質內容而言。專利法第四十四條第四項規定，如補充或修正
係在發明專利審定公告之後提出者，須有下列各款情事之一始得為之：申請專利範圍
過廣、誤記之事項以及不明瞭之記載；類似規定亦可見於專利法第六十七條第一項。
除此之外，專利法與專利法施行細則均並未對於核准後之修正有所謂偏離核准技術主
題為專利權利實質變更之規定，此完全為被告無中生有之特殊見解，對於專利權人之
權利作最嚴苛且不合理之解釋。七、綜上所述，被告先曲解法令而剝奪原告之權利，
後又怠於比較本案與引證案不同之原核准申請專利範圍第二、三、四、五等項，即草
率作出異議成立之處分，況且被告就同一法令之立場反覆，此又如何能昭公信。訴願
、再訴願機關亦未能明察事實，反而偏袒被告之處分，請將再訴願決定、訴願決定及
原處分均予撤銷，用保原告權利等語。
被告答辯意旨略謂︰一、本案八十五年八月二十二日申請專利範圍修正本第一項中加
入管狀密封元件構成之耦連部分，雖未超出原創作說明所揭露內容，然申請專利範圍
第一項（即獨立項）應載明所欲申請專利之標的、構成及其實施之必要技術內容、特
點，本案申請專利範圍修正本既已改為強調第一、二共同氣體通道間可移動管狀密封
元件與螺旋彈簧之耦連部分構造，與八十四年十月二十七日改請新型補充說明書陳述
本案特性在於壓力接納部分、活動片、杯狀元件及氣體通道等構造特徵並不相同，將
申請專利範圍附屬項元件轉為技術核心，業已變更創作目的及技術特徵，顯然已變更
原申請案之實質，故原處分依專利法第一百零五條準用第四十四條第四項前段「依第
一項第三款所為之補充或修正．．．不得變更申請案之實質．．．」規定，不准其修
正，並無曲解法令。二、本案公告本申請專利範圍（即八十四年十月二十七日修正本
）係指本案包括有：彈匣，用來保容假子彈ＢＢ彈；壓力聚集隔室，位於該握把中用
來聚集氣體壓力；子彈保持槍膛係位在槍管之後方並接近彈匣；活動片，可沿著槍管
移動；壓力接納部分，係固定在活動片上並位於在槍管之後方，可與活動片一起移動
，該可移動元件，係介於子彈保持槍膛與壓力接納部分間，可沿著活動片之移動方向
位移，該氣體通道控制器，係可在可移動元件內移動，用來控制第一、二氣體通道之
打開或關閉，藉此造成活動片向後移動，俾可移動元件亦隨之向後移動，以準備供應
子彈保持槍膛具有來自彈匣之假子彈；壓力聚集隔室內之氣體經由閥體部分之控制再
經氣體通道控制器之選擇，可進入第一或第二進體通道內，其中該壓力接納部分可形
成柸狀元件。而引證案各圖片可見有本案彈匣、壓力聚集隔空、子彈保持槍膛、活動
片、壓力接納部分、可移動元件、氣體通道控制器等構造揭示，引證案亦有第一、二
共同氣體通道、閥體，與本案相同，引證案之氣嘴迫緊構造，即屬於本案所稱耦連部
分之一種，故本案構造於申請前已公開揭露於引證案刊物內，本案自不具新穎性。三
、綜上所述，被告所為本案異議成立，應不予專利之審定，並無違法，原告之訴為無
理由，敬請予以駁回等語。
　　理  由
按申請前已見於刊物或已公開使用者，不得申請取得新型專利，此觀專利法第九十八
條第一項第一款前段規定可明。本件原告於八十三年九月九日以其「具有自動子彈供
應機構之玩具模型槍」向被告申請發明專利，經被告編為第00000000號審查
，不予專利。原告改請新型專利，被告重編為第00000000號審查，准予專利
。公告期間，莊福來以本案有違專利法第九十八條第一項第一款及第二項規定為由，
檢附引證案，對之提起異議。案經被告審查後，為「本案異議成立，應不予專利」之
審定。原告循序起訴謂其於八十五年八月二十二日異議答辯同時提出之本案申請專利
範圍修正本，並未變更原申請案之實質，且其結構特徵，未見於引證案中，應具有功
效之增進，被告所為異議成立之處分，顯有違法（詳如事實欄所載）云云。查本案八
十五年八月二十二日申請專利範圍修正本第一項中加入管狀密封元件構成之耦連部分
，雖未超出原創作說明所揭露內容，然申請專利範圍第一項（即獨立項）應載明所欲
申請專利之標的、構成及其實施之必要技術內容、特點，本案申請專利範圍修正本既
已改為強調第一、二共同氣體通道間可移動管狀密封元件與螺旋彈簧之耦連部分構造
，與八十四年十月二十七日改請新型補充說明書陳述本案特性在於壓力接納部分、活
動片、柸狀元件及氣體通道等構造特徵並不相同，將申請專利範圍附屬項元件轉為技
術核心，業已變更創作目的及技術特徵，顯見已變更原申請案之實質，依專利法第一
百零五條準用第四十四條第四項規定，該修正自不應准許。又本案公告本申請專利範
圍（即八十四年十月二十七日修正本）係指本案包括有：彈匣，用來保容假子彈ＢＢ
彈；壓力聚集隔室，位於該握把中用來聚集氣體壓力；子彈保持槍膛係位在槍管之後
方並接近彈匣；活動片，可沿著槍管移動；壓力接納部分，係固定在活動片上並位於
在槍管之後方，可與活動片一起移動，該可移動元件，係介於子彈保持槍膛與壓力接
納部分間，可沿著活動片之移動方向位移，該氣體通道控制器，係可在可移動元件內
移動，用來控制第一、二氣體通道之打開或關閉，藉此造成活動片向後移動，俾可移
動元件亦隨之向後移動，以準備供應子彈保持槍膛具有來自彈匣之假子彈；壓力聚集
隔室內之氣體經由閥體部分之控制再經氣體通道控制器之選擇，可進入第一或第二進
體通道內，其中，該壓力接納部分可形成柸狀元件。而引證案各圖片可見有本案彈匣
、壓力聚集隔空、子彈保持槍膛、活動片、壓力接納部分、可移動元件、氣體通道控
制器等構造揭示，引證案亦有第一、二共同氣體通道、閥體，與本案相同，引證案之
氣嘴迫緊構造，即屬於本案所稱耦連部分之一種，故本案構造於申請前已公開揭露於
引證案刊物內，本案自不具新穎性等情，業據被告答辯及一再訴願決定指明，並有相
關資料附原處分可供比對參酌，且本件經經濟部受理原告訴願後，曾囑請財團法人
工業技術研究院審查結果亦表示相同意見無訛，有審查意見書附原訴願足憑，被告
所辯，洵屬可採。至原告所述另件舉發案，情節有異，無從比附。從而，原告前揭主
張，要無足採，原處分為異議成立之審定及一再訴願決定遞予維持，俱無違誤之可言
。原告起訴意旨，難謂有理，應予駁回。又原告於八十五年八月二十二日所提出本案
申請專利範圍之修正，依法既不能准許，則其修正後之結構特徵與引證案之異同如何
，即無復予審酌必要，併此明。
據上論結，本件原告之訴為無理由，爰依行政訴訟法第二十六條後段，判決如主文。
中    華    民    國     八十七      年      九      月     二十四      日
                    行 政 法 院 第 一 庭
                                審 判 長 評  事      黃  綠  星
                                         評  事      徐  樹  海
                                         評  事      高  秀  真
                                         評  事      藍  獻  林
                                         評  事      黃  璽  君
右  正  本  證  明  與  原  本  無  異
                                         法院書記官  邱  彰  德
中    華    民    國     八十七      年      九      月     二十八      日
